ACORDAO-COMPLETO-2408685

ACÓRDÃO 13437/2020 ATA 42/2020 - PRIMEIRA CÂMARA

VISTOS, relatados e discutidos estes autos de tomada de contas especial instaurada pela Fundação Nacional de Saúde contra Dea Cristina da Silva Miranda em razão da execução parcial do Termo de Compromisso TC/PAC 112/2009, firmado com o município de Sambaíba/MA, cujo objeto era a construção de sistema de abastecimento de água no povoado de Lagoinha;
ACORDAM os Ministros do Tribunal de Contas da União, reunidos em sessão da Primeira Câmara, diante das razões expostas pelo relator, em:
9.1. considerar revéis os responsáveis Dea Cristina da Silva Miranda e N.R. Construções Ltda., nos termos do artigo 12, § 3º, da Lei 8.443/1992;
9.2. julgar irregulares as contas de Dea Cristina da Silva Miranda e de N.R. Construções Ltda., com fundamento nos artigos 1º, inciso I, 16, inciso III, alínea "c", 19, caput, e 23, inciso III, da Lei 8.443/1992, e condená-los ao pagamento da importância de R$ 142.000,00, atualizada monetariamente e acrescida de juros de mora desde 10/10/2011 até o efetivo recolhimento, fixando-lhes o prazo de quinze dias, a contar das respectivas notificações, para que comprovem, perante o Tribunal, o recolhimento do débito à Fundação Nacional de Saúde;
9.3. aplicar individualmente a Dea Cristina da Silva Miranda e a N.R. Construções Ltda a multa prevista no artigo 57 da Lei 8.443/1992 c/c o art. 267 do Regimento Interno, no valor de R$ 45.000,00, com a fixação do prazo de quinze dias, a contar da notificação, para comprovarem, perante o Tribunal (artigo 214, inciso III, alínea "a", do Regimento Interno) , o recolhimento da dívida ao Tesouro Nacional, atualizada monetariamente desde a data do acórdão até a do efetivo recolhimento, se for paga após o vencimento, na forma da legislação em vigor
9.4. autorizar, desde logo, nos termos do artigo 28, inciso II, da Lei 8.443/1992, a cobrança judicial das dívidas, caso não sejam atendidas as notificações;
9.5. encaminhar cópia da deliberação ao Procurador-Chefe da Procuradoria da República no Maranhão, como previsto no artigo 16, § 3º, da Lei 8.443/1992, e ao Assessor Especial do Controle Interno da Funasa, conforme orientação do Memorando-Circular 58/2018-Segecex, de 12/11/2018.

Tomada de contas especial  instaurada em razão da impugnação parcial dos recursos do Termo de Compromisso Nº 112/2009, tendo por objeto a "Execução de ações relativas ao sistema de abastecimento de água" .

Primeira Câmara

Município de Sambaíba/MA.

3. Interessados/Responsáveis:
3.1. Interessado: Fundação Nacional de Saúde (26.989.350/0001-16)
3.2. Responsáveis: Dea Cristina da Silva Miranda (XXX.610.103-XX); N.R. Construções Ltda. (10.373.142/0001-58).

13.1. Ministros presentes: Benjamin Zymler (na Presidência), Walton Alencar Rodrigues (Relator), Bruno Dantas e Vital do Rêgo.
13.2. Ministros-Substitutos presentes: Augusto Sherman Cavalcanti e Weder de Oliveira.

WALTON ALENCAR RODRIGUES

Adoto, como relatório, a instrução da SecexTCE (peça 73) :
"INTRODUÇÃO
1.	Trata o presente processo de tomada de contas especial, instaurada contra a Sra. Dea Cristina da Silva Miranda (CPF XXX.610.103-XX) , prefeita Municipal de Sambaíba/MA na gestão 2009-2012, e a empresa N.R. Construções Ltda. (CNPJ 10.373.142/0001-58) , em razão da impugnação parcial das despesas do objeto do Termo de Compromisso TC/PAC 112/2009 - Siafi 657941, firmado entre a Fundação Nacional de Saúde e o Município de Sambaíba/MA (peça 1 p. 28-31) .
HISTÓRICO
2.	O referido convênio tinha por objeto a execução de sistema de abastecimento de água no povoado de Lagoinha, zona rural do Município de Sambaíba/MA, no valor total de R$ 412.400,01, sendo R$ 400.000,00 a cargo da Funasa e R$ 12.400,01 de contrapartida municipal, conforme se verifica no plano de trabalho aprovado (peça 1, p. 8-11) e no termo de compromisso (peça 1, p. 28-31) . A vigência do instrumento estendeu-se de 31/12/2009 a 28/6/2012, tendo como prazo final para apresentação da prestação de contas a data de 27/8/2012 (peça 4, p. 1) .
3.	Os recursos federais foram repassados em duas parcelas por meio de três ordens bancárias, depositadas na agência 3626, conta corrente 15278-1, do Banco do Brasil (peça 4, p. 13-15) :
	Ordem Bancária
	Data 
	Valor (R$) 

	2010OB808517
	1/9/2010
	80.000,00

	2010OB808518
	1/9/2010
	120.000,00

	2011OB806730
	28/9/2011
	200.000,00

	TOTAL
		400.000,00

Em 14/8/2011, a Superintendência Regional da Funasa no Estado do Maranhão, por meio de sua Divisão de Engenharia e Saúde Pública (Diesp) , realizou fiscalização in loco nas obras do termo de compromisso e emitiu relatório de visita técnica, no qual consta que o percentual de execução da obra atingia naquela data 68% (peça 1, p. 48-56) .
A então Prefeita Municipal de Sambaíba, Sra. Dea Cristina da Silva Miranda, encaminhou, em 23/10/2012, a prestação de contas final do convênio composta dos seguintes documentos (peça 1, p. 68-250) :
	Documento
	Localização

	Relatório de execução físico-financeira
	Peça 1, p. 70

	Relação de pagamentos efetuados
	Peça 1, p. 72

	Relatório de Cumprimento do Objeto
	Peça 1, p. 74

	Conciliação bancária
	Peça 1, p. 76

	Termo de Compromisso e PTA
	Peça 1, p. 78-86

	Licitação e Contrato
	Peça 1, p. 88-104

	Extratos bancários
	Peça 1, p. 106-206

	Processos de pagamento (Notas Fiscais, recibos, cheques, etc.) 
	Peça 1, p. 208-250

6.	A Diesp realizou então nova vistoria in loco na data de 19/12/2012, e emitiu relatório de visita técnica e parecer técnico, datados respectivamente de 14/3/2013 e 15/3/2013, nos quais constam a informação de que o percentual de execução das obras atingiu apenas 64,5%, gerando um débito a ser ressarcido no valor de R$ 146.409,79. O relatório informa ainda que o sistema se encontrava paralisado porque o transformador havia queimado e a quantidade e qualidade da água fornecida pelo sistema não poderia ser confirmada tendo em vista que o município não encaminhou à Funasa o laudo técnico do poço com os dados técnicos de construção e produção assinado pelo geólogo responsável, bem como os exames com as análises físico-químicas e bacteriológicas da água assinados pelo técnico responsável (peça 1, p. 254-262) .
7.	O serviço de convênios da Funasa/MA, por sua vez, emitiu o Parecer Financeiro 71/2013, de 10/7/2013, no qual informa a ocorrência das seguintes irregularidades (peça 1, p. 264-270) :
	a) não aplicação dos recursos do convênio no mercado financeiro no período de 3/9/2010 a 22/10/2010, em descumprimento ao §1º do art. 42 da Portaria 127/2008, gerando um prejuízo no valor de R$ 570,89, obtido por meio de extrato simulado de poupança;
	b) ausência de termo aditivo de prorrogação de vigência do contrato firmado com a empresa N.R Construções Ltda.;
	c) as cópias das notas fiscais apresentadas somam R$ 411.473,61, valor contratado no processo licitatório, ao passo que os cheques descritos no extrato bancário somam R$ 414.879,09:
	Nota Fiscal
	Cheques (informação extraídas do extrato bancário) 

	Número
	Data
	Valor (R$) 
	Número
	Data
	Valor (R$) 

	123
	24/9/2010
	200.000,00
	850002
	24/9/2010
	95.000,00

	131
	7/10/2011
	211.473,61
	850003
	20/1/2011
	10.000,00

				850004
	8/2/2011
	37.240,00

				850008
	8/2/2011
	5.000,00

				850005
	16/2/2011
	30.000,00

				850006
	2/3/2011
	24.000,00

				850007
	10/10/2011
	197.380,00

				850009
	16/12/2011
	2.500,00

				850010
	29/12/2011
	1.300,00

				850011
	15/3/2012
	59,08

				850012
	1/8/2012
	12.400,01

	Total
	411.473,61
	Total
	414.879,09

	d) não foram apresentadas as cópias dos cheques que comprovariam os pagamentos de R$ 1.300,00 em 29/12/2011, R$ 59,08 em 15/3/2012 e R$ 12.400,01 em 1/8/2012;
	e) na cópia das notas fiscais não constam o número do convênio e nem o atesto dos serviços prestados;
	f) pagamento de tarifas bancárias no valor de R$ 10,70, contrariando o art. 39, VII da Portaria 127/2008;
	g) ausência de comprovantes de recolhimento/retenção dos tributos dos serviços discriminados nas notas fiscais encaminhadas;
	h)  não foi apresentada a cópia do documento de posse do terreno;
	i) a execução física do convênio atingiu apenas 64,5% conforme parecer da Diesp, sendo que a parcela federal dos serviços que deixaram de ser executados alcançou o montante de R$ 142.007,55; e
	j) o débito apurado alcança o montante de R$ 142.589,14, sendo: R$ 142.007,55 de serviços não executados a ser corrigido a partir de 30/9/2011, data do crédito da última ordem bancária; R$ 10,70 de tarifas bancárias a ser corrigido a partir de 19/10/2010, data do primeiro pagamento irregular; e R$ 570,89 correspondente a não aplicação dos recursos no mercado financeiro no período de 3/9/2010 a 22/10/2010, a ser corrigido a partir de 22/10/2010.
8.	O atual prefeito de Sambaíba/MA, Sr. Raimundo Santana de Carvalho Filho (Gestão 2013-2016) , foi notificado em 10/7/2013 das irregularidades apuradas (peça 1, p. 272-280) . 
9.	Consta dos autos a informação de que a Funasa teria emitido o Parecer Financeiro 13/2014 ratificando o débito apurado no parecer anterior, apesar do referido parecer não ter sido acostado aos autos.
10.	A Funasa procedeu a novas notificações de ressarcimento, todas datadas de 12/9/2014, ao atual prefeito (peça 1, p. 284-288) , à ex-prefeita gestora dos recursos, Sra. Dea Cristina da Silva Miranda (peça 1, p. 290-296 e 306) e à empresa contratada N.R. Construções Ltda. (peça 1, p. 298-304 e 308) .
11.	O atual prefeito, em resposta, encaminhou cópia de ação de improbidade movida contra a ex-gestora, solicitando a retirada do município da situação de inadimplência (peça 1, p. 310-336) . Os demais responsáveis, no entanto, não encaminharam justificativas ou documentos.
12.	Na sequência, a Funasa emitiu o Parecer Financeiro Conclusivo 4/2015 de reanálise da prestação de contas, concluindo pela não aprovação do montante de R$ 148.899,56, sendo: R$ 142.007,55 da parcela federal dos serviços não realizados; R$ 2.489,78 de rendimentos de aplicação não recolhidos; e R$ 4.402,23 do percentual da contrapartida não aplicado corretamente (peça 1, p. 342-344) .
13.	Instaurada a tomada de contas especial, o tomador de contas emitiu o Relatório de TCE 7/2015, datado de 9/6/2015, atribuindo à Sra. Dea Cristina da Silva Miranda, ex-prefeita gestora dos recursos, e à empresa N.R. Construções Ltda., o débito original apurado de R$ 148.899,56, em razão da execução parcial do objeto do convênio (peça 2, p. 6-16) .
14.	Tendo o processo sido devolvido pela CGU para reavaliação da responsabilidade pelo dano apurado, o tomador de contas emitiu relatório complementar de TCE, excluindo a responsabilidade da empresa contratada e mantendo a responsabilidade apenas da ex-gestora municipal (peça 2, p. 66-70) .
15.	O Relatório de Auditoria CGU 91/2016 concordou com o relatório do tomador de contas (peça 2, p. 86-90) .
16.	Foram emitidos ainda o Certificado de Auditoria 91/2016, Parecer do Dirigente do Órgão de Controle Interno 91/2016, cujas opiniões foram pela irregularidade das contas, e o Pronunciamento Ministerial, atestando haver tomado conhecimento das conclusões pela irregularidade das contas, que encaminhou a tomada de contas especial ao Tribunal de Contas da União para fins de julgamento (peça 2, p. 92-94) .
17.	Em pronunciamento datado de 21/12/2016 (peça 7) , a Secex-CE assentou que tanto o relatório do tomador de contas, quanto o relatório de auditoria da CGU, amparados pelo parecer técnico da Diesp de 15/3/2013 (peça 1, p. 254-262) e pelo Parecer Financeiro 4/2015 do setor de prestação de contas da Funasa/MA (peça 1, p. 342-344) , concluíram pela existência de dano ao erário federal da ordem de R$ 148.899,56, sendo: R$ 142.007,55 alusiva à parcela federal dos serviços não realizados; R$ 2.489,78 de rendimentos de aplicação não recolhidos; e R$ 4.402,23 do percentual da contrapartida não aplicado corretamente (peça 1, p. 342-344) . O dano foi imputado à Sra. Dea Cristina da Silva Miranda (CPF XXX.610.103-XX) , ex-Prefeita Municipal de Sambaíba/MA na gestão 2009-2012;
18.	Para a unidade técnica, os fatos foram bem circunstanciados na fase interna da presente tomada de contas especial. No entanto, considerou necessárias as seguintes colocações no que tange à quantificação do débito e à identificação dos responsáveis, quais sejam:
	a) o parecer técnico da Diesp, de 15/3/2013 (peça 1, p. 254-262) , informava que 35,5% dos serviços previstos deixaram de ser executados, acarretando um prejuízo da ordem de R$ 146.409,79, a partir do qual, aplicando-se os percentuais originalmente pactuados para concedente e convenente, conforme realizado no âmbito do Parecer Financeiro 71/2013, de 10/7/2013 (peça 1, p. 264-270) , chegava-se ao montante do dano ao erário federal da ordem de R$ 142.007,55. O R$ 4.402,24 restantes se referiam ao percentual de contrapartida que pagou por serviços não realizados e não se tratavam de recursos federais, devendo, portanto, serem excluídos do dano quantificado nesta TCE;
	b) além disso, havia um pequeno equívoco no cálculo do dano quando da aplicação dos percentuais mencionados acima:
	Repassado
	Impugnação

	Partícipe
	Valor (R$) 
	%
	%
	Valor (R$) 
	Dano por partícipe

	Concedente
	400.000,00
	96,99
	35,5
	146.409,79
	142.002,86

	Convenente
	12.400,01
	3,01
			4.406,93

	Total
	412.400,01
	100
			146.409,79

	c) da tabela acima verificava-se que o dano ao erário federal decorrente de serviços que deixaram de ser executados era da ordem de R$ 142.002,86;
	d) ocorre que o mesmo parecer técnico da Diesp e o relatório de visita técnica que o subsidiou (peça 1, p. 254-262) , informavam que o sistema não estava em funcionamento por conta de um transformador que havia queimado, informação esta colhida junto aos moradores da região;
	e) além disso, o mesmo relatório informava que a quantidade e qualidade da água fornecida pelo sistema não poderia ser confirmada tendo em vista que o município não encaminhou à Funasa o laudo técnico do poço com os dados técnicos de construção e produção assinado pelo geólogo responsável, bem como os exames com as análises físico-químicas e bacteriológicas da água assinados pelo técnico responsável; dessa forma, não havia informações nos autos que confirmassem que os objetivos do convênio tivessem sido atingidos mesmo que parcialmente, já que não há confirmação da distribuição de água tratada à população;
	f) dessa forma, o débito a ser imputado correspondia à totalidade dos recursos federais repassados e não apenas ao montante dos serviços pagos e não realizados; tal fato era ainda reforçado pela falta de correspondência entre o valor das notas fiscais e os valores debitados por meio de cheque da conta específica que, inclusive, superavam o valor contratado para a execução dos serviços; 
	g) quanto à responsabilização, mostrou-se correta a indicação da ex-prefeita Dea Cristina da Silva Miranda (CPF XXX.610.103-XX) , uma vez que a totalidade dos recursos do ajuste foi gerida durante a sua gestão;
	h) no entanto, também deverá ser chamada a compor o polo passivo da avença em solidariedade com a ex-prefeita, a empresa contratada N.R. Construções Ltda. (CNPJ 10.373.142/0001-58) , uma vez que esta recebera por serviços que deixaram de ser executados e, dessa forma, contribuíra decisivamente para que o objeto não atingisse os seus objetivos;
	i) considerando a responsabilidade solidária da empresa, o débito deveria ser imputado pelas despesas efetivamente realizadas a serem atualizadas a partir das respectivas datas em que ocorreram:
	Data
	Valor (R$) 

	24/9/2010
	95.000,00

	20/1/2011
	10.000,00

	8/2/2011
	37.240,00

	8/2/2011
	5.000,00

	16/2/2011
	30.000,00

	2/3/2011
	24.000,00

	10/10/2011
	197.380,00

	16/12/2011
	2.500,00

	29/12/2011
	1.300,00

	15/3/2012
	59,08

	1/8/2012
	12.400,01

	j) foi ainda levantado um possível dano da ordem de R$ 2.489,78 de rendimentos de aplicação que não teriam sido recolhidos à concedente após o fim da vigência do convênio, tal valor foi calculado a partir dos rendimentos auferidos na conta de aplicação financeira somados mês a mês (peça 1, p. 344) , no entanto, tendo em vista que foram realizados pagamentos superiores aos valores conveniados, os rendimentos de aplicação foram, na verdade, utilizados na realização dos aludidos pagamentos e, portanto, os valores alusivos aos rendimentos obtidos já se encontravam contemplados no débito apurado. Tal fato era ainda evidenciado pelo extrato de março de 2012 da conta de aplicação financeira onde se verificava que a totalidade dos recursos aplicados já havia sido resgatada; e
	k) por fim, no âmbito da citação a ser realizada, deveriam ser solicitadas ainda à ex-prefeita municipal que apresente razões de justificativa para outras irregularidades apontadas no âmbito do Parecer Financeiro 71/2013, de 10/7/2013 (peça 1, p. 264-270) , além daquelas que subsidiaram o dano apurado nesta TCE.
19.	Diante disso, a Secex-CE realizou as citações, resumidas na tabela seguinte:
	Responsável
	Ofício/Edital
	AR/DOU
	Resposta

	Dea Cristina da Silva Miranda
	3059/2016 (peça 8) 
	Peça 12
	Revel

	N.R. Construções Ltda.
	3060/2016 (peça 9) 
	Devolvido (peças 10 e 11) 
	-

		91/2017 (peça 15) 
	Peça 16
	Revel

		Edital 44/2017 (peça 17) 
	DOU (peça 18) 
	
20.	A partir da tabela retro, verificou-se que a Sra. Dea Cristina da Silva Miranda e a empresa N.R. Construções Ltda. não apresentaram alegações de defesa em resposta às citações.
21.	A primeira tentativa de notificação da empresa N.R. Construções Ltda., por meio do Ofício 3060/2016 (peça 9) , foi dirigida ao endereço constante da base CNPJ da Receita Federal, mas a notificação foi devolvida pelos correios com a informação de 'Desconhecido' (peça 10 e 11) . Nova notificação, agora por meio do Ofício 91/2017 (peça 15) , foi dirigida ao endereço constante da base CPF da Receita Federal da sócia administradora, Sra. Noeme Rocha Fernandes Torres, cujo aviso de recebimento foi acostado à peça 16. Adicionalmente a citação da empresa também foi promovida por meio do Edital 44/2017 (peça 17) , publicado no Diário Oficial da União de 21/3/2017 (peça 18) .
22.	Transcorrido o prazo regimental fixado e mantendo-se inertes os aludidos responsáveis, impôs-se que fossem considerados revéis, dando-se prosseguimento ao processo, de acordo com o art. 12, § 3º, da Lei 8.443/1992.
23.	No tocante à aferição quanto à ocorrência de boa-fé na conduta dos responsáreis, conforme determina o § 2º do art. 202 do Regimento Interno do TCU, em se tratando de processo em que as partes interessadas não se manifestaram acerca das irregularidades imputadas, não houve elementos para que se pudesse efetivamente reconhecê-la.
24.	Em nova instrução de 3/5/2017 (peça 19) , a unidade técnica relatou que:
	a) Sra. Dea Cristina da Silva Miranda e a empresa N.R. Construções Ltda. foram citados de forma regular e válida, em plena conformidade com os normativos aplicáveis à espécie, inclusive, a empresa, por meio do Edital 44/2017, publicado no Diário Oficial da União de 21/3/2017 (peça 18) , mas não compareceram aos autos para apresentarem alegações de defesa ou recolhimento do débito apontado;
	b) transcorrido o prazo regimental fixado, embora notificados dos fatos que lhes foram lançados e da oportunidade de defesa conforme atestam os ofícios de citação e o edital, os responsáveis optaram por não aproveitá-la, pois não apresentaram defesa nem comprovaram a boa e regular aplicação dos recursos federais recebidos, o que caracterizou suas revelias e com o que ficou sujeito à presunção de veracidade acerca das afirmações e das provas reunidas no processo pelo sistema de controle, dando-se prosseguimento ao processo, de acordo com o § 3º do art. 12 da Lei 8.443/1992;
	c) no tocante à aferição quanto à ocorrência de boa-fé na conduta dos responsáveis, conforme determina o § 2º do art. 202 do Regimento Interno do TCU, em se tratando de processo em que as partes interessadas não se manifestaram acerca das irregularidades imputadas, não houve elementos para que se pudesse efetivamente reconhecê-la;
	d) em nome da ampla defesa e do contraditório, realizou-se na sequência a reanálise da participação da ex-prefeita e da empresa contratada na presente TCE;
	e) quanto à responsabilização, mostrou-se correta a indicação da ex-prefeita Dea Cristina da Silva Miranda, uma vez que a totalidade dos recursos do ajuste foi gerida durante a sua gestão, bem como, devia ser chamada a compor o polo passivo da avença em solidariedade com a ex-prefeita, a empresa contratada N.R. Construções Ltda., uma vez que esta recebera por serviços que deixaram de ser executados e, dessa forma, contribuíra decisivamente para que o objeto não atingisse os seus objetivos;
	f) quanto à quantificação do débito, o parecer técnico da Diesp, de 15/3/2013 (peça 1, p. 254-262) , informava que 35,5% dos serviços previstos deixaram de ser executados, acarretando um prejuízo da ordem de R$ 146.409,79. Porém, no cálculo do dano ao erário federal decorrente de serviços que deixaram de ser executados, conforme tabela seguinte, verificava-se que ele seria na verdade da ordem de R$ 142.002,86:
	Repassado
	Impugnação

	Partícipe
	Valor (R$) 
	%
	%
	Valor (R$) 
	Dano por partícipe

	Concedente
	400.000,00
	96,99
	35,5
	146.409,79
	142.002,86

	Convenente
	12.400,01
	3,01
			4.406,93

	Total
	412.400,01
	100
			146.409,79

	g) considerando ainda o mesmo parecer técnico da Diesp, e o relatório de visita técnica que o subsidiou (peça 1, p. 254-262) , informando que o sistema não estava em funcionamento por conta de transformador que havia queimado, bem como, do não fornecimento pelo município de laudos sobre a quantidade e a qualidade da água fornecida pelo sistema, não havia informações nos autos que confirmassem que os objetivos do convênio tivessem sido atingidos;
	h) o débito a ser imputado corresponderia à totalidade dos recursos federais repassados e não apenas ao montante dos serviços pagos e não realizados, e considerando a responsabilidade solidária da empresa, o débito deveria ser imputado pelas despesas efetivamente realizadas a serem atualizadas a partir das respectivas datas em que ocorreram:
	Data
	Valor (R$) 

	24/9/2010
	95.000,00

	20/1/2011
	10.000,00

	8/2/2011
	37.240,00

	8/2/2011
	5.000,00

	16/2/2011
	30.000,00

	2/3/2011
	24.000,00

	10/10/2011
	197.380,00

	16/12/2011
	2.500,00

	29/12/2011
	1.300,00

	15/3/2012
	59,08

	1/8/2012
	12.400,01

	i) ainda foi levantado um possível dano da ordem de R$ 2.489,78 de rendimentos de aplicação que não teriam sido recolhidos à concedente após o fim da vigência do convênio (peça 1, p. 344) , e que, no entanto, tendo em vista que foram realizados pagamentos superiores aos valores conveniados, os rendimentos de aplicação foram, na verdade, utilizados na realização dos aludidos pagamentos e, portanto, os valores alusivos aos rendimentos obtidos já se encontravam contemplados no débito apurado.
25.	Posto isso, aquele auditor concluía a instrução de 3/5/2017 propondo considerar revéis a Sra. Dea Cristina da Silva Miranda e a empresa N.R. Construções Ltda., julgar irregulares as contas da primeira, e, solidariamente, atribuir-lhes o débito correspondente à totalidade dos recursos federais repassados.
26.	Em parecer de 22/5/2017 (peça 22) , porém, o Ministério Público junto ao TCU divergiu do exame desta unidade técnica, especificamente no que tange ao débito apurado, fundamentados nas circunstâncias fáticas a seguir:
	a) a presente TCE foi instaurada em decorrência da constatação, pelo órgão concedente, de que o objeto ajustado havia sido apenas parcialmente executado: o sistema de abastecimento de água foi construído e que, segundo informações obtidas junto a moradores daquela comunidade, 'com água em quantidade e qualidade' (peça 1, p. 260) ;
	b) os vistoriadores da Funasa, no relatório de visita técnica (peça 1, p. 254-260) , arremataram que em função da falta dos laudos e exames, assim como a inexecução ou execução parcial de alguns itens da planilha orçamentária, consideramos, do total das etapas do convênio com valor de R$ 412.400,00, a execução físico-financeira de apenas R$ 265.990,22, o que corresponde a 64,50%;
	c) a opinião do engenheiro da concedente, materializada no Parecer Técnico Final (peça 1, p. 262) , atesta que o sistema de abastecimento de água está concluído e em funcionamento e que os materiais utilizados na execução das obras guardam conformidade com as especificações técnicas de materiais e de serviços; e
	d) os pareceres que dizem respeito à execução financeira da avença (peça 1, p. 264-270 e 342-343) aprovaram o montante considerado executado pela área técnica, impugnando tão somente os valores correspondentes à inexecução física do objeto e aos rendimentos de aplicação financeira.
27.	Para o MP, diante de tais circunstâncias, tem-se por medida desproporcional imputar aos responsáveis o débito equivalente à totalidade dos recursos transferidos, bem como, a questão vertida nestes autos não possibilita concluir ser a fração executada do objeto destituída de aproveitamento ou de utilidade. Pelo contrário, os pareceres que integram o feito concluem que a fração executada trouxe benefícios à sociedade (peça 1, pp. 254-262) .
28.	Assim, o débito a que se obrigarão os responsáveis a ressarcir à Funasa, de forma solidária, deveria corresponder à quantia não executada de R$ 142.007,55 - já descontada a proporcionalidade da contrapartida municipal - atualizados desde o dia 30/9/2011, data em que ocorreu o crédito da última parcela dos recursos na conta específica do Termo de Compromisso 112/2009 (peça 1, p. 160) .
29.	Segundo o MP, a proporcionalidade da contrapartida municipal é de 3,01%, equivalente a R$ 4.402,23, nos termos do Parecer Financeiro 4/2015, localizado à peça 1, pp. 342-344.
30.	Por fim, o MP vislumbrou, ainda, que a empresa N.R. Construções Ltda.-ME também deveria ter as contas julgadas irregulares pela Corte à luz do entendimento assentado nos Acórdãos 946/2013, 2.465/2014 e 1.075/2015 (todos do Plenário) e 4.922/2013-2ª Câmara. 
31.	Por sua vez, o relator, Min. Walton Alencar, em despacho de janeiro de 2018 (peça 23) , entendeu que o processo não se encontrava em condições de ser submetido à apreciação desta Corte de Contas pelas razões a seguir transcritas:
O débito proposto no parecer oferecido pelo Ministério Público junto ao TCU tem como ponto de partida os valores e percentuais de inexecução apontados no relatório de visita técnica peça 1, p. 254-260, que apresenta as seguintes fragilidades:
- o quadro de execução físico e financeiro peça 1, p. 256, constante do relatório, totaliza equivocadamente os valores dos serviços executados, apresentando o valor de R$ 362.606,00, que representa 87,93% dos gastos previstos (peça 1, p. 256) ; 
- o relatório de visita técnica não apresenta custos unitários, nem quantidades previstas e executadas, utilizados para calcular o valor glosado (peça 1, p. 256 e 258) ; 
- a equipe de auditoria da Funasa menciona utilização de materiais e execução de serviços em desconformidade com o previsto (subitens 3.1, 4.1, 4.2 e 6.1 - peça 258) ; porém, não apresenta os custos dos materiais/serviços originalmente previstos nem os dos efetivamente utilizados/executados; 
- no caso da despesa 'execução de poço tubular 200 m DN 6 pol.' (item 2.1 - peça 257) , a equipe de auditoria também faz menção a utilização materiais distintos dos previstos; ainda assim, glosa 50% da despesa com fundamento distinto, qual seja, falta de apresentação do relatório técnico final do poço assinado pelo geólogo responsável, bem assim das análises físico-químicas e bacteriológicas da água do poço, cujos custos não constam dos autos; e
- os autos contêm uma série de documentos ilegíveis, inclusive notas fiscais, cheques e extratos bancários, que, em tese, poderiam alterar o valor do débito proposto no parecer financeiro da Funasa, à peça 1, p. 264.
Quanto à instrução da Secex/CE, parece-me que, ao sugerir débito correspondente à totalidade das despesas efetivamente realizadas, a unidade instrutiva deixa de atentar para o fato de que parte delas foi realizada com recursos oriundos da contrapartida a cargo do município convenente.
Além disso, o valor das despesas efetivamente realizadas, apresentado pela unidade instrutiva, foi extraído dos extratos bancários apresentados na prestação de contas, em que se incluem alguns ilegíveis. Por fim, a unidade instrutiva não afasta as irregularidades apresentadas nas citações endereçadas aos responsáveis, entre as quais execução física do convênio correspondente a 64,5% do objeto pactuado. Desta sorte, ainda que ofereça solução distinta, a proposição da Secex/CE esta não está imune às fragilidades do relatório de visita técnica elaborado pela equipe da Funasa.
32.	Assim, conclui o relator, o não atendimento a citações desta Corte não afasta a necessidade de rigor na apuração do valor do débito nem de sua devida fundamentação. Isso porque, nos processos de controle externo, revelia não conduz, necessariamente, à presunção de que são verdadeiras as imputações atribuídas aos responsáveis.
33.	E, por essas razões, com fulcro nos artigos 11 da Lei 8.443/1992 e 157 do Regimento Interno e em observância aos princípios do contraditório, ampla defesa e motivação das decisões jurisdicionais, o Ministro Relator restituiu os autos à Secex/CE para que realizasse diligências para trazer aos autos os elementos necessários à apuração do custo da parcela não executada do objeto do Termo de Compromisso 112/2009, bem assim o valor preciso dos gastos totais realizados com recursos federais; promova nova citação dos responsáveis; e elaborasse nova instrução final de mérito, em que os valores utilizados no cálculo do débito imputado estejam explicitados e devidamente fundamentados.
34.	Em atendimento ao despacho do relator, propôs-se na instrução de peça 24 a realização de diligência nos seguintes termos:
I - diligenciar a Funasa para que encaminhe a esta Secretaria a apuração do custo da parcela não executada do objeto do Termo de Compromisso (TC/PAC) 112/2009 (Siafi 657941) , obra de sistema de abastecimento de água no povoado Lagoinha situado em zona rural do Município de Sambaíba/MA, bem assim o valor preciso dos gastos totais realizados com recursos federais, em que os valores utilizados em tais cálculos estejam explicitados e devidamente fundamentados, devendo ainda enviar os documentos a seguir listados, bem como, outros que a entidade achar necessários
- atesto da porcentagem do sistema de abastecimento de água que está concluído e em funcionamento e de que os materiais utilizados na execução das obras executadas guardam conformidade com as especificações técnicas de materiais e de serviços;
- consignação da parte das despesas efetivamente realizadas que foi realizada com recursos oriundos da contrapartida a cargo do município convenente;
- quadro fidedigno da execução física e financeira das etapas do convênio, inclusive explicitando os custos unitários e as quantidades previstas e executadas;
- cálculo de glosa decorrente da utilização de materiais e execução de serviços em desconformidade com o previsto, apresentando os custos dos materiais/serviços originalmente previstos e os efetivamente utilizados/executados;
- explicação no caso da despesa 'execução de poço tubular 200 m DN 6 pol.', de glosa de 50% de tal despesa com fundamento na falta de apresentação do relatório técnico final do poço ao invés da utilização materiais distintos dos previstos conforme mencionado pela equipe de auditoria da Funasa em seu no relatório de visita técnica de 15/3/2018?; 
- laudo técnico do poço com os dados técnicos de construção e produção assinado por geólogo, bem como os exames com as análises físico-químicas e bacteriológicas da água do mesmo;
- quadro da não aplicação dos recursos do termo de compromisso em análise no mercado financeiro, em descumprimento ao §1º do art. 42 da Portaria 127/2008; e
- cópias legíveis da documentação do termo de ajuste celebrado, das prestações de contas parciais e final do mesmo, das análises dessas prestações de contas, das notas fiscais, ordens de pagamento, recibos, cheques e extratos de conta corrente e de aplicações financeiras da conta específica, todos do termo de compromisso em análise.
35.	À retro proposta de diligência anexou-se o despacho do Ministro Relator (peça 23) , bem como o citado relatório de visita técnica (peça 1, p. 254-260) .
36.	Em atendimento à diligência a Funasa encaminhou os elementos das peças 33 a 35, os quais, após exame foram considerados insuficientes, propondo-se a renovação da diligência (peça 36) .
37.	Em atendimento à reiteração da diligência a Funasa encaminhou os elementos de peças 55 e 57.
38.	Analisados os documentos colhidos junto à Funasa, a Secex-CE, por meio da instrução de peça 60, concluiu o seguinte:
65. Há registros neste processo de duas visitas técnicas in loco havidas no sistema de saneamento básico em referência. A primeira visita foi em 14/8/2011 e constatou a execução física de 68% do total geral de todas as etapas, enquanto que na segunda visita em 19/12/2012, portanto um ano e quatro meses depois o percentual caiu para 64,5%, isto é, à medida que o tempo passa a realidade também é alterada em decorrência do desgaste do funcionamento e operacionalidade do sistema ou de seus reparos posteriores alheios a participação dos responsáveis pela sua construção.
66. Tanto o Ministério Público unido ao TCU e o Relator concordam em comum acerca da impossibilidade de se imputar débito integral em situações como a tratada nesses autos, mencione-se a jurisprudência do Tribunal de Contas da União, a exemplo do que restou decidido nos Acórdão 852/2015-TCU-Plenário, 10.988/2015- 2.ª Câmara, e 3.429/2014- 1.ª Câmara.
67. Inclusive, há processo neste Tribunal em que o Relator considera enriquecimento ilícito exigir a devolução total dos recursos quando as etapas executadas de uma avença são aproveitáveis para utilização e complementação.
68. Assim, bem se vê que as etapas executadas do sistema de saneamento em referência são aproveitáveis para utilização e complementação de 64,5% do total planejado e que apesar da  prestação de contas apresentar notas fiscais, cheques e extratos bancários ilegíveis a Funasa não questiona nenhuma fraude documental que impeça a contabilização do que foi gasto na execução material do Termo de Compromisso (TC/PAC) 112/2009 (Siafi 657941) .
69. Assim, é legítimo fundamentar o débito parcial na perícia do que foi apurado na Divisão de Engenharia de Saúde Pública (Diesp) da Funasa/MA com responsabilidade solidária da ex-prefeita Municipal de Sambaíba/MA (Gestão 2009-2012) Dea Cristina da Silva Miranda (CPF XXX.610.103-XX) e da empresa construtora N.R. Construções Ltda. (CNPJ 10.373.142/0001-58) .
70. Dessa forma, o débito parcial referente a parte proporcional dos recursos da Funasa na avença corresponde a quantia de 35,5% de R$ 400.000,00 ou seja R$ 142.000,00. 
71. O débito de R$ 142.000,00, caso autorizado pelo Relator, tem obrigação solidária a partir das datas dos pagamentos recebidos pela empresa construtora N.R. Construções Ltda. (CNPJ 10.373.142/0001-58) sendo que os pagamentos a partir do cheque 850002 até o cheque 850007 totalizam R$ 398.620,00 pagos a empresa que foram retirados dos R$ 400.000,00 depositados na conta específica pela Funasa, excluindo-se assim os pagamentos que alcançaram o valor de R$ 414.879,09 que contém a contrapartida municipal  e outros valores desde o cheque 85009 até 850012.   
	Cheques (informação extraídas do extrato bancário) 

	N.
	Data
	Valor (R$) 

	850002
	24/9/2010
	95.000,00

	850003
	20/1/2011
	10.000,00

	850004
	8/2/2011
	37.240,00

	850008
	8/2/2011
	5.000,00

	850005
	16/2/2011
	30.000,00

	850006
	2/3/2011
	24.000,00

	850007
	10/10/2011
	197.380,00

	Total
	398.620,00

72. Sendo assim, a data a partir da qual pode incidir a correção monetária da dívida é a data de 10/10/2011 do cheque 850007 que pagou a quantia de R$ 197.380,00 e que abrange o débito parcial de R$ 142.000,00 da presente tomada de contas especial.
73. Não obstante, neste caso processual é conveniente consultar o Relator para que autorize a citação tendo em vista que as explicações da Funasa ratificam o débito parcial anterior, ou se o Relator julga necessário mais explicações para esclarecer a justeza do débito.  
39.	Em seguida propôs-se a realização de citação solidária dos responsáveis, na forma abaixo transcrita, tendo acolhimento da unidade técnica (peça 62) e do relator (peça 63) : 
I - realizar a citação com responsabilidade solidária da Sra. Dea Cristina da Silva Miranda (CPF XXX.610.103-XX) , ex-prefeita municipal de Sambaíba/MA (Gestão 2009-2012) , e da empresa N.R. Construções Ltda. (CNPJ 10.373.142/0001-58) em razão da impugnação parcial das despesas do objeto do Termo de Compromisso (TC/PAC) 112/2009 (Siafi 657941) com fundamento nos arts. 10, § 1º, e 12, incisos I e II, da Lei 8.443/1992 c/c o art. 202, incisos I e II, do RI/TCU, para que, no prazo de 15 (quinze) dias, apresentem alegações de defesa e/ou recolham aos cofres da  Fundação Nacional de Saúde (Funasa)  a quantia abaixo indicada, atualizada monetariamente a partir da respectiva data até o efetivo recolhimento, abatendo-se na oportunidade a quantia eventualmente ressarcida, na forma da legislação em vigor:
Débito solidário:
	DATA 
	VALOR (R$) 

	10/10/2011
	142.000,00

I.1 - Ocorrências: não aprovação parcial da boa e regular aplicação dos recursos em decorrência de que a Fundação Nacional de Saúde (Funasa)  por meio da Divisão de Engenharia e Saúde Pública (Diesp) apurou em visita técnica realizada in loco na data de 19/12/2012 que na execução de algumas etapas no sistema de abastecimento de água no povoado de Lagoinha  na zona rural do município de Sambaíba/MA, no valor total de R$ 412.400,01, sendo a quantia de R$ 400.000,00 concedida pela Funasa e R$ 12.400,01 de contrapartida municipal, se constatou os seguintes problemas:
	Discriminação das etapas do convênio
	Previsto (R$) 
	Executado (R$) 
	Percentual

	1.serviços preliminares
	3.658,70
	3.658,70
	100%

	2.captação com poço tubular e análise geofísica 
	85.348,87
	39.650,00
	46,46%

	3.edificação da casa de bomba de recalque
	5.272,97
	4.263,00
	80,85%

	4.adutora mais o sistema de recalque
	27.213,58
	23.911,55
	87,86%

	5.reservação
	7.141,71
	7.141,71
	100%

	6.rede de distribuição
	281.298,69
	184.899,77
	65,73%

	7.ligações domiciliares sem hidrômetro
	2.149,50
	2.149,50
	100%

	8.serviços complementares de limpeza da obra
	316,00
	316,00
	100%

	TOTAL
	412.400,02
	265.990,2
	64,50%

a) etapa de captação de água subterrânea: valor previsto de R$ 85.348,87 na planilha orçamentária, sendo R$ 79.300,00 referente ao poço tubular e R$ 6.048,87 para a análise geofísica, que entretanto apresentaram os seguintes imprevistos (peça 1, p. 256) :
a1) poço tubular de 200m: valor previsto de R$ 79.300,00 na planilha orçamentária,  mas aceito apenas como executado do poço o valor de R$ 39.650,00, pois o edutor do poço que seria com tubos de ferro galvanizado DIN 2440 DN 1 1/2', foi instalado com tubos PVC tigre geomecânico de 1 1/2' (peça 1, p. 256) .
a.2) análise geofísica: valor previsto de R$ 6.048,87 na planilha orçamentária, mas 0,00% executado pois, não foi apresentado o Relatório Técnico final do poço assinado pelo geólogo responsável, acompanhado das análises físico-químicos e bacteriológicas da água do poço (peça 1, p. 256) .
a.3) diante disso a Diesp concluiu que a execução da etapa é de R$ 39.650,00 + 0 = R$ 39.650,00 ou 46,6% do previsto de R$ 85.348,87 (peça 1, p. 258) .
b) etapa da edificação da casa de bomba de recalque: valor previsto de R$ 5.272,97 na planilha orçamentária, no relatório a Diesp chama tal etapa apenas de recalque, mas se trata realmente de um abrigo de proteção para o quadro de comando, com cerca de arame farpado com mourões de concreto pré-moldado com 15 fios e portão de ferro 300cm x 200 cm, que entretanto apresentou os seguintes imprevistos: portão que não foi instalado no valor de R$ 778,38 e R$ 231,38 em função da má qualidade do reboco da calçada de proteção e da instalação elétrica não embutida, sendo assim a Diesp concluiu que a execução da etapa é de R$ 4.263,00 ou 80,85% de R$ 5.272,97.
c) etapa da adutora mais o sistema de recalque: valor previsto de R$ 27.213,58 na planilha orçamentária, sendo R$ 433,72 referente a adutora e R$ 26.779,86 referente ao sistema de recalque que entretanto apresentaram os seguintes imprevistos (peça 1, p. 258) :
c.1) adutora: valor previsto de R$ 433,72 na planilha orçamentária, estava prevista com tubo PVC/PBA classe 15 e DN 50mm x 12,00m, mas foi instalada com tubo PVC tigre azul, geomecânico de 11/2' x 6,00m, ou seja diâmetro e comprimento menor que o previsto no projeto em função disso, a Diesp considerou apenas R$ 216,86 o que corresponde a 50,00% de R$ 433,72 previsto (peça 1, p. 258) ;
c.2) sistema de recalque valor previsto de R$ 26.779,86 na planilha orçamentária, porém no lugar do conjunto submersível elétrico, monofásico que estava previsto de 4m3/h com valor de R$ 6.493,87 foi instalado um de 2cv, e também no lugar do quadro de comando elétrico p/acionar motor elétrico monofásico que estava previsto de 4cv e valor de R$ 3.790,00 foi instalado um de 2cv marca leão monofásico em função disso a Diesp considerou apenas R$ 23.694,69 (peça 1, p. 258) ;
c.3) diante disso a Diesp concluiu que a execução da etapa é de R$ 216,86 + R$ 23.694,69 = 23.911,55 ou 87,86% de R$ 27.213,58 (peça 1, p. 258) ;
d) etapa da rede de distribuição: valor previsto de R$ 281.298,69 na planilha orçamentária, porém, não obstante a etapa concluída alguns itens não foram executados conforme a planilha aprovada e foi excluído o valor do item colchão de areia enquanto os demais itens tiveram seus valores reduzidos em função da profundidade adotada na instalação da rede de distribuição que em face disso foi considerado como execução físico-financeira o valor de R$ 184.899,77 ou 65,73% de R$ 281.298,69 (peça 1, p. 258) .
Conduta: a Sra. Dea Cristina da Silva Miranda (CPF XXX.610.103-XX) , ex-prefeita municipal de Sambaíba/MA (Gestão 2009-2012) , autorizou pagamentos nas obras do sistema de abastecimento de água no povoado de Lagoinha na zona rural do município de Sambaíba/MA, em valor superior ao que foi realmente executado de apenas 64,5%. 	
Conduta: a empresa N.R. Construções Ltda. (CNPJ 10.373.142/0001-58) recebeu pagamentos nas obras do sistema de abastecimento de água no povoado de Lagoinha na zona rural do município de Sambaíba/MA, em valor superior ao que foi realmente executado de apenas 64,5%.       
I.2 - informar aos responsáveis que, caso venham a ser condenados pelo Tribunal, o débito ora apurado será acrescido de juros de mora, nos termos do § 1º do art. 202 do RI/TCU.
40.	Em cumprimento ao despacho do relator (peça 63) , foram promovidas as citações dos responsáveis, conforme quadro seguinte:
	Responsável
	Ofício de citação
	Endereço
	Recebimento

	Dea Cristina da Silva Miranda
	4415/2019 (peça 66) 
	Base de dados da Receita Federal (peça 64) 
	peça 72

		3114/2019 (peça 69) 
		peça 70

	N.R. Construções Ltda.
	4420/2019 (peça 67) 
	Base de dados da Receita Federal (peça 65) 
	peça 68

41.	Transcorrido o prazo regimental fixado e mantendo-se inerte os responsáveis impõe-se que sejam considerados revéis, dando-se prosseguimento ao processo, de acordo com o art. 12, § 3º, da Lei 8.443/1992.
EXAME TÉCNICO
42.	Preliminarmente, cumpre tecer breves considerações sobre a forma como são realizadas as comunicações processuais no TCU. A esse respeito, destacam-se o art. 179, do Regimento Interno do TCU (Resolução 155, de 4/12/2002) e os arts. 3º e 4º, inciso III, § 1º, da Resolução TCU 170, de 30 de junho de 2004, in verbis:
Resolução 155/2002 (Regimento Interno) :
Art. 179. A citação, a audiência ou a notificação, bem como a comunicação de diligência, far se-ão:
I - mediante ciência da parte, efetivada por servidor designado, por meio eletrônico, fac-símile, telegrama ou qualquer outra forma, desde que fique confirmada inequivocamente a entrega da comunicação ao destinatário;
II - mediante carta registrada, com aviso de recebimento que comprove a entrega no endereço do destinatário;
III - por edital publicado no Diário Oficial da União, quando o seu destinatário não for localizado
 (...) 
Resolução TCU 170/2004:
Art. 3º As comunicações serão encaminhadas aos seus destinatários por meio de:
I - correio eletrônico, fac-símile ou telegrama;
II - servidor designado;
III - carta registrada, com aviso de recebimento;
IV - edital publicado no Diário Oficial da União, quando o seu destinatário não for localizado, nas hipóteses em que seja necessário o exercício de defesa'.
 (...) 
Art. 4º. Consideram-se entregues as comunicações:
I - efetivadas conforme disposto nos incisos I e II do artigo anterior, mediante confirmação da ciência do destinatário;
II - realizadas na forma prevista no inciso III do artigo anterior, com o retorno do aviso de recebimento, entregue comprovadamente no endereço do destinatário;
III - na data de publicação do edital no Diário Oficial da União, quando realizadas na forma prevista no inciso IV do artigo anterior.
§ 1º O endereço do destinatário deverá ser previamente confirmado mediante consulta aos sistemas disponíveis ao Tribunal ou a outros meios de informação, a qual deverá ser juntada ao respectivo processo.
 (...) 
43.	Portanto, a validade da citação via postal não depende de que o aviso de recebimento seja assinado pelo próprio destinatário da comunicação, o que dispensa, no caso em tela, a entrega do AR em 'mãos próprias'. A exigência da norma é no sentido de o Tribunal verificar se a correspondência foi entregue no endereço correto, residindo aqui a necessidade de certeza inequívoca. 
44.	Não é outra a orientação da jurisprudência do TCU, conforme se verifica nos julgados a seguir transcritos:
São válidas as comunicações processuais entregues, mediante carta registrada, no endereço correto do responsável, não havendo necessidade de que o recebimento seja feito por ele próprio (Acórdão 3648/2013-TCU-Segunda Câmara, Relator Ministro José Jorge) ;
É prescindível a entrega pessoal das comunicações pelo TCU, razão pela qual não há necessidade de que o aviso de recebimento seja assinado pelo próprio destinatário. Entregando-se a correspondência no endereço correto do destinatário, presume-se o recebimento da citação. (Acórdão 1019/2008-TCU-Plenário, Relator Ministro Benjamin Zymler) ;
As comunicações do TCU, inclusive as citações, deverão ser realizadas mediante Aviso de Recebimento - AR, via Empresa Brasileira de Correios e Telégrafos, bastando para sua validade que se demonstre que a correspondência foi entregue no endereço correto. (Acórdão 1526/2007-TCU-Plenário, Relator Ministro Aroldo Cedraz) .
45.	A validade do critério de comunicação processual do TCU foi referendada pelo Supremo Tribunal Federal, nos termos do julgamento do MS-AgR 25.816/DF, por meio do qual se afirmou a desnecessidade da ciência pessoal do interessado, entendendo-se suficiente a comprovação da entrega do 'AR' no endereço do destinatário:
EMENTA: AGRAVO REGIMENTAL. MANDADO DE SEGURANÇA. DESNECESSIDADE DE INTIMAÇÃO PESSOAL DAS DECISÕES DO TRIBUNAL DE CONTAS DA UNIÃO. ART. 179 DO REGIMENTO INTERNO DO TCU. INTIMAÇÃO DO ATO IMPUGNADO POR CARTA REGISTRADA, INICIADO O PRAZO DO ART. 18 DA LEI nº 1.533/51 DA DATA CONSTANTE DO AVISO DE RECEBIMENTO. DECADÊNCIA RECONHECIDA. AGRAVO IMPROVIDO.
O envio de carta registrada com aviso de recebimento está expressamente enumerado entre os meios de comunicação de que dispõe o Tribunal de Contas da União para proceder às suas intimações.
O inciso II do art. 179 do Regimento Interno do TCU é claro ao exigir apenas a comprovação da entrega no endereço do destinatário, bastando o aviso de recebimento simples.
46.	No caso em apreço, as citações realizadas são válidas, uma vez que foram encaminhadas para os endereços oficiais constantes da base de dados da Receita Federal e foram efetivamente recebidas, conforme demonstrado no quadro do item 40.
47.	Quanto ao mérito, nos processos do TCU, a revelia não conduz à presunção de que seriam verdadeiras todas as imputações levantadas contra os responsáveis, diferentemente do que ocorre no processo civil, em que a revelia do réu opera a presunção da verdade dos fatos narrados pelo autor. Dessa forma, a avaliação da responsabilidade dos agentes não pode prescindir da prova existente no processo ou para ele carreada. 
48.	Ao não apresentar sua defesa, os responsáveis deixaram de produzir prova quanto à regularidade da aplicação dos recursos do convênio, em afronta às normas que impõem aos jurisdicionados a obrigação legal de, sempre que demandados pelos órgãos de controle, apresentarem os documentos que demonstrem a correta utilização das verbas públicas, a exemplo do contido no art. 93 do Decreto-Lei 200/67: 'Quem quer que utilize dinheiros públicos terá de justificar seu bom e regular emprego na conformidade das leis, regulamentos e normas emanadas das autoridades administrativas competentes.' 
49.	Considerando o princípio da verdade real que rege a atuação desta Corte, ainda que as alegações de defesa não tenham sido apresentadas pelos responsáveis, a revelia não afasta a obrigatoriedade da análise dos elementos probatórios disponíveis nos autos, conforme reiterados acórdãos do Tribunal (Acórdão 163/2015-TCU-Segunda Câmara, Rel.  Min. Subst. André de Carvalho; 2.685/2015 - 2ª Câmara, Rel. Min. Raimundo Carreiro; 2.801/2015 - 1ª Câmara, Rel. Min. Walton Alencar Rodrigues; 4.340/2015 - 1ª Câmara, Rel. Min. Subst. Weder de Oliveira e 5.537/2015 - 1ª Câmara, Rel. Min. Subst. Weder de Oliveira) . Assim, procurou-se buscar, em manifestações dos responsáveis na fase interna desta Tomada de Contas Especial, se havia argumentos que pudessem ser aproveitados em seu favor.	
50.	Reexaminando os autos, observa-se que, os responsáveis foram notificados na fase interna pela Funasa, mas não apresentaram justificativas ou documentos para afastar as irregularidades, conforme registrado nos itens 10 e 11. Assim, não encontramos nenhum outro argumento nos autos que possa vir a ser analisado e posteriormente utilizado para afastar as irregularidades apontadas. 
51.	Vale ressaltar que a pretensão punitiva do TCU, conforme Acórdão 1441/2016-TCU-Plenário, que uniformizou a jurisprudência acerca dessa questão, subordina-se ao prazo geral de prescrição indicado no art. 205 do Código Civil, que é de 10 anos, contado da data de ocorrência da irregularidade sancionada, nos termos do art. 189 do Código Civil, sendo este prazo interrompido pelo ato que ordenar a citação, a audiência ou a oitiva do responsável. No caso em exame, o pagamento realizado à empresa e tido por irregular ocorreu em 10/10/2011, conforme consignado nos ofícios de citação. Tendo sido o ato de ordenação da citação assinado em 29/4/2019 (peça 63) , não houve o decurso de prazo superior a 10 anos. Portanto, não ocorreu a prescrição da pretensão punitiva.
52.	Em se tratando de processo em que a parte interessada não se manifestou acerca das irregularidades imputadas, não há elementos para que se possa efetivamente aferir e reconhecer a ocorrência de boa-fé na conduta da responsável ou de quaisquer outros excludentes de culpabilidade, podendo o Tribunal, desde logo, proferir o julgamento de mérito pela irregularidade das contas, nos termos dos §§ 2º e 6º do art. 202 do Regimento Interno do TCU. (Acórdão 133/2015-TCU-Primeira Câmara, Rel. Min. Bruno Dantas; 2.455/2015 - 1ª Câmara, Rel. Min. Bruno Dantas; 3.604/2015 - 1ª Câmara, Rel. Min. Bruno Dantas; 5.070/2015 - 2ª Câmara, Rel. Min. Subst. André de Carvalho e 2.424/2015 - Plenário, Rel. Min. Benjamin Zymler) .
53.	Dessa forma, os responsáveis devem ser considerados revéis, nos termos do art. 12, §3º, da Lei 8.443/1992.
CONCLUSÃO
54.	Em face da análise promovida na seção exame técnico, conclui-se que as condutas dos responsáveis causaram dano ao erário, no montante original apurado de R$ 142.000,00, em decorrência da execução parcial do objeto do Termo de Compromisso TC/PAC 112/2009 - Siafi 657941.
55.	Com efeito, em função da revelia dos responsáveis, não foi possível sanear as irregularidades a eles atribuídas, tampouco elidir o débito a eles imputado. Ademais, inexistem nos autos elementos que demonstrem a boa-fé dos responsáveis ou a ocorrência de outros excludentes de ilicitude, punibilidade ou culpabilidade. Desse modo, suas contas devem, desde logo, ser julgadas irregulares, nos termos do art. 202, § 6º, do Regimento Interno do TCU, procedendo-se à sua condenação em débito, aplicando-lhes ainda a multa prevista no art. 57, da Lei 8.443/1992.
PROPOSTA DE ENCAMINHAMENTO	
56.	Diante do exposto, submetem-se os autos à consideração superior, propondo-se a adoção das seguintes medidas:
a)	considerar revéis a Sra. Dea Cristina da Silva Miranda e a empresa N.R. Construções Ltda., com fundamento no § 3º, art. 12, Lei 8.443, de 16 de julho de 1992;
b) 	com fundamento nos arts. 1º, inciso I, 16, inciso III, alínea 'c', da Lei 8.443/1992 c/c os arts. 19 e 23, inciso III, da mesma Lei, e com arts. 1º, inciso I; 209, inciso III; 210 e 214, inciso III, do Regimento Interno, que sejam julgadas irregulares as contas da Sra. Dea Cristina da Silva Miranda (CPF XXX.610.103-XX) , prefeita Municipal de Sambaíba/MA na gestão 2009-2012, e a empresa N.R. Construções Ltda. (CNPJ 10.373.142/0001-58) , e condená-los, solidariamente, ao pagamento da quantia a seguir especificada, com a fixação do prazo de quinze dias, a contar da notificação, para comprovar, perante o Tribunal (art. 214, inciso III, alínea 'a', do Regimento Interno) , o recolhimento da dívida aos cofres do Tesouro Nacional, atualizada monetariamente e acrescida dos juros de mora, calculados a partir das datas discriminadas, até a data do recolhimento, na forma prevista na legislação em vigor:	
	VALOR ORIGINAL (R$) 
	DATA 

	142.000,00
	10/10/2011

c) 	aplicar individualmente à Sra. Dea Cristina da Silva Miranda (CPF XXX.610.103-XX) , prefeita Municipal de Sambaíba/MA na gestão 2009-2012, e à empresa N.R. Construções Ltda. (CNPJ 10.373.142/0001-58) , a multa prevista no art. 57 da Lei 8.443/92 c/c o art. 267 do RI/TCU, fixando-lhes o prazo de quinze dias, a contar da notificação, para que comprovem, perante o Tribunal (art. 214, III, a, do Regimento Interno do TCU) , o recolhimento da dívida aos cofres do Tesouro Nacional, atualizada monetariamente desde a data do acórdão que vier a ser proferido por este Tribunal até a do efetivo recolhimento, se pagas após o vencimento, na forma da legislação em vigor;
d) 	autorizar, desde logo, nos termos do art. 28, inciso II, da Lei 8.443/1992, a cobrança judicial da dívida caso não atendida a notificação;
e)	autorizar também, desde logo, se requerido, com fundamento no art. 28, inciso I, da Lei 8.443, de 1992 c/c o art. 217, §§ 1º e 2º do Regimento Interno, o parcelamento da dívida em até 36 parcelas, incidindo sobre cada parcela, corrigida monetariamente, os correspondentes acréscimos legais fixando- lhes o prazo de quinze dias, a contar do recebimento da notificação, para comprovarem perante o Tribunal o recolhimento da primeira parcela, e de trinta dias, a contar da parcela anterior, para comprovarem os recolhimentos das demais parcelas, devendo incidir sobre cada valor mensal, atualizado monetariamente, os juros de mora devidos, no caso do débito, na forma prevista na legislação em vigor, alertando os responsáveis que a falta de comprovação do recolhimento de qualquer parcela importará no vencimento antecipado do saldo devedor, nos termos do § 2º do art. 217 do Regimento Interno deste Tribunal;
f)	enviar cópia do Acórdão que vier a ser proferido à Fundação Nacional de Saúde, aos responsáveis e ao Município de Sambaíba/MA, para ciência, informando-lhes que a deliberação, acompanhada do Relatório e Voto que a fundamentarem, estará disponível para consulta no endereço www.tcu.gov.br/acordaos, além de esclarecer que, caso requerido, o TCU poderá fornecer sem custos as correspondentes cópias, de forma impressa; e
g)	encaminhar cópia da deliberação, bem como do relatório e do voto que a fundamentarem, ao Procurador-Chefe da Procuradoria da República no Estado do Maranhão, nos termos do § 3º do art. 16 da Lei 8.443/1992 c/c o § 7º do art. 209 do Regimento Interno do TCU, para adoção das medidas que entender cabíveis."
O MPTCU, representado pelo Procurador Rodrigo Medeiros de Lima, assim se manifestou (peça 76) :
	"Em face dos elementos constantes dos autos e da revelia dos responsáveis, em que pese devidamente citados, conforme comprovam os documentos às peças 64-72, este representante do Ministério Público de Contas da União manifesta-se de acordo com o encaminhamento alvitrado pela unidade instrutiva, em pareceres concordantes (peças 73 a 75) , o qual está em consonância com o sustentado pelo Ministério Público em parecer à peça 22, no sentido de que o débito deveria corresponder tão somente ao valor da parcela não executada do objeto de R$ 142.007,55, muito próximo ao montante calculado pela Secex-TCE de R$ 142.000,00, por entender que seria:
9. (...) medida desproporcional imputar aos responsáveis o débito equivalente à totalidade dos recursos transferidos, mormente quando o próprio órgão concedente já se manifestou, sob o aspecto técnico, no sentido de que 64,50% (sessenta e quatro inteiros e cinquenta centésimos) do objeto foi executado e, conforme a opinião especializada, asseverou que a comunidade beneficiou-se do sistema de abastecimento de água (trecho do parágrafo 9º do parecer à peça 22) ."
É o relatório.

não há

Procurador Rodrigo Medeiros de Lima.

TOMADA DE CONTAS ESPECIAL. FUNASA. TERMO DE COMPROMISSO. EXECUÇÃO PARCIAL DO OBJETO. REVELIA. DÉBITO. MULTA.

TOMADA DE CONTAS ESPECIAL (TCE)

Secretaria de Controle Externo de Tomada de Contas Especial (SecexTCE).

Trata-se de tomada de contas especial instaurada pela Fundação Nacional de Saúde (Funasa) em face de Dea Cristina da Silva Miranda, ex-prefeita de Sambaíba/MA, e da empresa N.R. Construções Ltda., em razão da execução parcial do Termo de Compromisso TC/PAC 112/2009, firmado com o município, cujo objeto era a construção de sistema de abastecimento de água no povoado de Lagoinha.
O valor total estimado da avença foi de R$ 412.400,01, sendo R$ 400.000,00 a cargo da Funasa e R$ 12.400,01 de contrapartida municipal.  Os recursos foram repassados em duas parcelas de R$ 200.000,00 em 1º/9/2010 e 28/9/2011.
A Superintendência Regional da Funasa no Estado do Maranhão promoveu vistoria nas obras, em 19/12/2012, e concluiu que o percentual de execução atingiu apenas 64,5% do previsto.
Como consequência, a Funasa emitiu o Parecer Financeiro Conclusivo 4/2015 pela não aprovação da prestação de contas com imputação de débito no montante de R$ 148.899,56, sendo R$ 142.007,55 da parcela federal dos serviços não realizados; R$ 2.489,78 de rendimentos de aplicação não recolhidos; e R$ 4.402,23 do percentual da contrapartida não aplicado corretamente.
Após a devolução da tomada de contas especial pela Controladoria-Geral da União (CGU) para reavaliação da responsabilidade pelo dano apurado, o tomador de contas emitiu relatório complementar, excluiu a responsabilidade da empresa N.R. Construções Ltda. e manteve a responsabilidade de Dea Cristina da Silva Miranda.
O Relatório de Auditoria CGU 91/2016 (peça 2, p. 86-90) concordou com o relatório do tomador de contas. O Certificado de Auditoria 91/2016 e o Parecer do Dirigente do Órgão de Controle Interno 91/2016 convergiram na opinião pela irregularidade das contas e o Pronunciamento Ministerial atestou o conhecimento dessas conclusões e encaminhou a tomada de contas especial para o Tribunal (peça 2, p. 92-94) 
No âmbito do Tribunal, após extensa análise empreendida pela unidade técnica, em atenção a despacho por mim exarado (peça 23) , para a correta apuração do montante e da responsabilidade pelo débito, concluiu-se pela citação, com responsabilidade solidária, de Dea Cristina da Silva Miranda e da empresa N.R. Construções Ltda. pelo valor de R$ 142.000,00, referente à data de 10/10/2011.
Regularmente citados em 21/6/2019, os responsáveis mantiveram-se silentes.
A SecexTCE, com a concordância do MPTCU, propõe julgar irregulares as contas dos responsáveis com imputação de débito e aplicação da multa prevista no art. 57 da Lei 8.443/1992, tendo em vista a não ocorrência da prescrição punitiva porque o decurso de tempo entre a data de ocorrência do débito, 10/10/2011, e a data de citação, 21/6/2019, é menor do que dez anos.
Feita a apresentação, passo a decidir.
Concordo com a análise e a proposta de encaminhamento elaboradas pela SecexTCE e endossadas pelo MPTCU, as quais incorporo à minhas razões de decidir.
Consoante apurado no parecer técnico da Divisão de Engenharia e Saúde Pública (Diesp) da Superintendência Regional da Funasa no Estado do Maranhão (peça 1, p. 254-262) , 35,5% dos serviços previstos deixaram de ser executados.
Há evidências nos autos, entretanto, de que o percentual efetivamente construído está em funcionamento, beneficiando a população (peça 1, p. 260) , e que os materiais utilizados na execução das obras guardam conformidade com as especificações técnicas previamente acordadas (peça 1, p. 262) , o que justifica a imputação apenas parcial de débito aos responsáveis.
O valor atualizado do dano, conforme o sistema Débito, é de R$ 228.250,80 até o dia 16/10/2020.
Os responsáveis solidários, Dea Cristina da Silva Miranda e a empresa N.R. Construções Ltda., foram regularmente instados a apresentar defesa ou a recolher o débito. No entanto, não comparecerem aos autos, arcando com o ônus da revelia nos termos do artigo 12, § 3º, da Lei 8.443/1992.
Caracterizada a ausência de boa fé dos responsáveis e com fulcro no artigo 16, inciso III, alínea "c" da Lei 8.443/1992, julgo, desde logo, as contas irregulares, condeno-os solidariamente ao recolhimento à Funasa do débito de R$ 142.000,00, atualizado monetariamente e acrescido dos consectários legais desde 10/10/2011 até a data do efetivo recolhimento da dívida, conforme a legislação em vigor, e lhes aplico sanção pecuniária individual prevista no artigo 57 da Lei Orgânica do TCU.
Desde já, autorizo a cobrança judicial da dívida, caso não atendidas as notificações, assim como remeto cópia da deliberação ao Ministério Público Federal para ajuizamento das ações que entender cabíveis, com base nos artigos 16, § 3º, e 28, inciso II, da Lei 8.443/1992.
TCU, Sala das Sessões Ministro Luciano Brandão Alves de Souza, em 24 de novembro de 2020.
WALTON ALENCAR RODRIGUES 
Relator